【裁判字號】    98,訴,384
【裁判日期】    980819
【裁判案由】    分割共有物
【裁判全文】
臺灣臺南地方法院民事判決               98年度訴字第384號
原      告  乙○○
                        巷28.
訴訟代理人  方文賢律師
被      告  甲○○
上列當事人間請求分割共有物事件，經本院於民國98年8月5日言
詞辯論終結，判決如下：
    主  文
兩造共有坐落臺南縣南化鄉○○段八九之一地號、地目林、面積
二０四七平方公尺土地准予分割為如附圖即臺南縣玉井地政事務
所民國九十八年六月十一日土地複丈成果圖所示，編號A部分面
積一五三五平方公尺分歸原告所有，編號B部分面積五一二平方
公尺分歸被告所有。
訴訟費用新臺幣壹萬零柒佰柒拾元，由原告負擔新臺幣捌仟零柒
拾捌元，被告負擔新臺幣貳仟陸佰玖拾貳元。
    事實及理由
甲、程序事項：
一、按原告於判決確定前，得撤回訴之全部或一部。但被告已為
    本案之言詞辯論者，應得其同意，民事訴訟法第262條第1項
    定有明文。本件原告起訴主張兩造共有坐落臺南縣南化鄉○
    ○段89－1地號、地目林、面積2,047平方公尺土地准予分割
    ，嗣於民國98年5月13日以書狀撤回對於被告鄭村田、鄭川
    本（原告誤繕為鄭村本）及鄭明財部分之起訴，被告鄭村田
    、鄭川本及鄭明財均未曾到庭或以書狀為任何主張或陳述，
    原告撤回對被告鄭村田、鄭川本及鄭明財之起訴，即毋庸得
    其同意，是原告上開撤回部分，揆諸前揭規定，於法尚無不
    合，應予准許，合先敘明。
二、次按不變更訴訟標的，而補充或更正事實上或法律上之陳述
    者，非為訴之變更或追加，民事訴訟法第256條定有明文。
    本件原告起訴時聲明(一)被告鄭村田、鄭川本、甲○○、鄭明
    財及其他鄭金炡之繼承人應就其被繼承人鄭金炡所有坐落臺
    南縣南化鄉○○段89－1地號、地目林、面積2,047平方公尺
    、應有部分為4分之1之土地，辦理繼承登記。(二)兩造共有坐
    落臺南縣南化鄉○○段89－1地號、地目林、面積2,047平方
    公尺之土地准予分割，其分割方法為：如起訴狀附圖所示A
    部分面積1,535.25平方公尺分歸原告取得；起訴狀附圖所示
    B 部分面積511.75平方公尺分歸被告鄭村田、鄭川本、甲○
    ○、鄭明財及其他鄭金炡之繼承人共同取得，並保持共有。
    嗣於本院審理中會同臺南縣玉井地政事務所到場勘驗測量，
    經臺南縣玉井地政事務所於98年6月11日繪製土地複丈成果
    圖，且經原告撤回對被告鄭村田、鄭川本及鄭明財部分之起
    訴後，原告更正聲明為原告與被告甲○○共有坐落臺南縣南
    化鄉○○段89－1地號、地目林、面積2,047平方公尺之土地
    准予分割，其分割方法為：如附圖即臺南縣玉井地政事務所
    98年6月12日土地複丈成果圖所示，其中編號A部分面積1,53
    5平方公尺分歸原告取得，編號B部分面積512平方公尺分歸
    被告取得（見本院卷第59頁），核屬補充事實上及法律上之
    陳述，非為訴之變更或追加，應予准許，併予敘明。
三、被告經合法通知，無正當理由，未於最後言詞辯論期日到場
    ，核無民事訴訟法第386條所列各款情形，爰依原告之聲請
    ，由其一造辯論而為判決。
乙、實體事項：
一、原告起訴主張：
  (一)兩造共有坐落臺南縣南化鄉○○段89－1地號、地目林、面積
    2,047平方公尺之土地（下稱系爭土地），原告應有部分4分
    之3，被告應有部分4分之1。按各共有人，得隨時請求分割
    共有物。但因物之使用目的不能分割或契約訂有不分割之期
    限者，不在此限，民法第823條第1項定有明文；復按每宗耕
    地分割後每人所有面積未達0.25公頃者，不得分割。但有本
    條例中華民國89年1月4日修正施行前之共有耕地，得分割為
    單獨所有，農業發展條例第16條第1項第4款定有明文。系爭
    土地雖屬農牧用地，惟在農業發展條例89年1月4日修正施行
    前即已為共有耕地，自得分割為單獨所有。且共有人間就系
    爭土地並無不分割之協議，系爭土地性質上亦無不能分割之
    情形，而依其原來使用狀態，並考量土地上已存有之道路及
    各人相關鄰近土地之利用，為使系爭土地及相鄰土地皆能作
    較完整而充分之利用，以增加土地利用價值及經濟效益，爰
    依民法第823條第1項、第824條第2項第1款規定，訴請裁判
    分割。
  (二)對於被告抗辯之陳述：其同意將被告所有之3個水塔設置地
    點所在之土地分歸被告所有。
  (三)並聲明：兩造共有坐落臺南縣南化鄉○○段89－1地號、地目
    林、面積2,047平方公尺之土地准予分割，其分割方法為：如
    附圖即臺南縣玉井地政事務所98年6月12日土地複丈成果圖
    所示，其中編號A部分面積1,535平方公尺分歸原告取得，編
    號B部分面積512平方公尺分歸被告取得；訴訟費用由兩造依
    應有部分比例負擔。
二、被告雖未於最後言詞辯論期日到場，惟據其以前到場陳稱：
    被告同意分割，惟其於系爭土地上設有3個水塔，希望能將該
    3個水塔設置地點所在之土地分割予被告。並聲明：原告之訴
    駁回；訴訟費用由原告負擔。
三、本院得心證之理由：
  (一)按共有物除因物之使用目的不能分割，或契約訂有不分割期
    限外，各共有人得隨時請求分割共有物；又共有物分割之方
    法，不能協議決定者，法院得因任何共有人之聲請，命為分
    配，民法第823條第1項、第824條第2項分別定有明文。系爭
    土地，兩造既無不分割之特約，並無因物之性質致不能分割
    之情事，為兩造所不爭執，又系爭土地地目為林，為山坡地
    保育區，屬農業發展條例所謂耕地，惟系爭土地於89年1 月
    26日農業發展條例修正前即為共有耕地，此有土地登記簿謄
    本附卷可憑，依農業發展條例第16條第1項第4款之規定，亦
    無法令規定不能分割之情形，且前經本院臺南簡易庭調解後
    ，就分割之方法仍不能為一致之協議，足認兩造對於分割方
    法顯難為一致之協議。依上開規定，自得分割為單獨所有，
    原告請求分割系爭土地，洵屬有據，應予准許。
  (二)再按法院定共有物分割之方法，固可由法院自由裁量，惟應
    斟酌各共有人之意願、利害關係、共有物之性質、分割後之
    經濟效用及公共利益等為公平決定（最高法院29年度上字
    1792號判例、69年度臺上字第3100號、81年度台上字第16號
    判決、89年度台上字第724號判決可資參照）。經查：系爭
    土地現均由被告使用，被告在其上種植果樹、蔬菜，並有被
    告設置之水塔3個儲水以供農作物灌溉之用等情，業經本院
    會同台南縣玉井地政事務所測量員至現場勘驗屬實，並有勘
    驗筆錄、現場照片在卷可憑（見本院卷第40-46頁），且為
    兩造所不爭執，堪信為真實。本院依原告主張之分割方案，
    並參酌系爭土地屬於山坡地保育區之耕地，被告已在該處施
    以勞力汗水加以整地維護種植果樹、蔬菜，且在其上設置水
    塔3個儲水以供種植農作物之灌溉用水，將系爭土地上設置
    水塔3個所在位置分歸被告所有，以免被告將來另行耗資重
    建水塔等情，囑託台南縣玉井地政事務所測量員繪製如附圖
    所示之分割方案，此有台南縣玉井地政事務所98年6月11日
    土地複丈成果圖在卷可憑（見本院卷第49頁），是依附圖所
    示分割方案，可達共有人間最大之經濟利益，共有人亦能按
    應有部分取得價值相當之土地，於共有人間應屬公平合理。
  (三)次按農業發展條例第16條第2項規定：「前項第三款及第四
    款所定共有耕地，辦理分割為單獨所有者，應先取得共有人
    之協議或法院確定判決，其分割後之宗數，不得超過共有人
    人數。」，核其意旨係為避免放寬耕地分割限制後，造成耕
    地過度細分，並妨礙農業合理經營。已明定分割為單獨所有
    者，至預留之道路，係供公眾使用，且為共有人共有，並非
    單獨所有，自不在分割後之宗數內，否則，將使共有之耕地
    分割時，未能預留道路供公眾使用，應非立法之意旨，本件
    系爭土地分割後，為單獨所有之土地為2宗，未超過共有人2
    人之人數，並不違反上開規定，併予敘明。
四、綜上各情，系爭土地依其使用目的並非不能分割，共有人間
    亦無不能分割之約定，然迄今未能協議分割，又本院審酌系
    爭土地之地形、兩造使用系爭土地之現況及位置、兩造應有
    部分比例所占之面積，及分得土地使用上之經濟效益等一切
    情狀，認如附圖所示方割方案，符合系爭土地分割之整體效
    益及共有人全體之利益，各分配土地之利用價值尚屬相當，
    堪認係適當、公允之分割方法。從而，原告本於共有人之地
    位訴請裁判分割，即屬正當，爰定兩造共有坐落臺南縣南化
    鄉○○段89－1地號、地目林、面積2,047平方公尺土地准予
    分割為如附圖即臺南縣玉井地政事務所98年6月12日土地複
    丈成果圖所示，其中編號A部分面積1,535平方公尺分歸原告
    所有，編號B部分面積512平方公尺分歸被告所有。
五、又「法院為終局判決時，應依職權為訴訟費用之裁判。」、
    「因共有物分割，經界或其他性質上類似之事件涉訟，由敗
    訴當事人負擔訴訟費用顯失公平者，法院得酌量情形，命勝
    訴之當事人負擔其一部。」，民事訴訟法第87條第1項、第8
    0條第1項定有明文。本件原告請求分割共有物，爰依上開規
    定，由兩造依附表所示系爭土地應有部分之比例定訴訟費用
    之負擔。本件訴訟費用額確定為10,770元（即第一審裁判費
    8,370 元及原告已墊付測量費用2,400元，合計10,770元）
    ，應由原告負擔8,078元；被告負擔2,692元。
六、據上結論．本件原告之訴為有理由，依民事訴訟法第78條、
    第80條之1、第87條第1項，判決如主文。
中    華    民    國    98    年    8     月    19    日
                        民事第二庭    法  官  張桂美
以上正本證明與原本無異。
如不服本判決，應於送達後廿日內，向本院提出上訴狀並表明上
訴理由，如於本判決宣示後送達前提起上訴者，應於判決送達後
廿日內補提上訴理由書（須附繕本）。
中    華    民    國    98    年    8     月    19    日
                                      書記官  謝安青
┌───────────────────────────┐
│附表                                                  │
├──┬───┬──────┬─────────┬───┤
│編號│姓  名│  應有部分  │應負擔之訴訟費用額│備  註│
│    │      │            │  （新臺幣：元）  │      │
├──┼───┼──────┼─────────┼───┤
│ 01 │乙○○│4分之3      │      8,078元     │      │
├──┼───┼──────┼─────────┼───┤
│ 02 │甲○○│4分之1      │      2,692元     │      │
└──┴───┴──────┴─────────┴───┘


司法院資訊處製作；財團法人民間司法改革基金會備份。
